【裁判字號】    95,簡上,64
【裁判日期】    951207
【裁判案由】    給付票款
【裁判全文】
臺灣臺南地方法院民事判決              95年度簡上字第64號
上  訴  人  丙○○○
被上訴人    乙○○
上列當事人間請求給付票款事件，上訴人對於中華民國
95年4月12日本院新營簡易庭95年度營簡字第113號第一審判決提
起上訴，經本院於95年11月23日言詞辯論終結，判決如下：
    主  文
上訴駁回。
第二審訴訟費用由上訴人負擔。
    事實及理由
一、本件被上訴人起訴主張：民國（下同）九十三年間上訴人之
    姐即訴外人甲○○以上訴人丙○○○為發票人，到期日為
    94年５月日，付款人為第一商業銀行鹽水分行，帳號為
    014329號，票據號碼為GB0000000，面額新台幣（下同）伍
    拾萬元之支票（以下簡稱系爭支票）一紙，向被上訴人借款
    ，並將系爭票交付被上訴人，作為屆期還款之憑據，惟系爭
    支票業經列為拒絕往來戶，故屆期提示均不獲兌現，被上訴
    人屢向甲○○及被上訴人催討，僅獲償陸萬伍仟元，尚有肆
    拾萬伍仟元未給付，爰依給付票款法律關係，起訴請求上
    訴人給付四十三萬五千元及自起訴狀繕本送達翌日起至清償
    日止，按年息百分之五計算之利息。原審為被上訴人勝訴判
    決，並無不合，上訴人上訴為無理由，並聲明：請求判決上
    訴駁回等語。
二、上訴人則以：訴外人甲○○於九十三年間向被上訴人調借現
    金十五萬元，系爭支票係用作保證之用，甲○○僅收取十五
    萬元之借款，被上訴人係以不相當之對價取得系爭支票，又
    上訴人及甲○○並已清償被上訴人六萬元五千元，僅積欠被
    上訴人八萬五千元，故被上訴人起訴請求上訴人清償四十三
    萬五千元，顯有違法云云資為抗辯。原審命上訴人如數給付
    ，尚有未洽，爰提起上訴，並聲明求為判決：
    （一）原判決廢棄（二）被上訴人在第一審之訴駁回（三）
          訴訟費用由被上訴人負擔。
三、本件經協商並簡化爭點後，確認兩造不爭執及爭執事項如下
    （本院九十五年九月十二日準備程序筆錄、本院九十五年十
    一月二十三日言詞辯論筆錄）：
   （一）【不爭執之事項】
     （１）上訴人丙○○○有將系爭五十萬元的支票交付予被
           上訴人乙○○。
     （２）系爭上訴人丙○○○之支票帳戶已經在九十年三月二
           日列為拒絕往來戶。
     （３）上訴人丙○○○及訴外人甲○○已經清償被上訴人
            乙○○六萬五千元。
      （４）以上事實，有被上訴人於原審提出之系爭支票、退
            票理由書各一紙（以上均影本）（原審卷，七頁）
            可稽，並據本院依職權函查台灣票據交換所台南縣
            分所，有該所九十五年八月四日台票南縣字第一０
            五號函及所附上訴人退票紀錄明細及基本資料各一
            紙（本院卷，三十八至四十頁）足資佐憑，並為上
            訴人所不爭，應堪信為真實。
    （二）【兩造爭執之事項】
      （１）訴外人甲○○持系爭支票向被上訴人借用之借款金
            額是五十萬元？或十五萬元？
      （２）被上訴人取得系爭支票是否有惡意或無對價關係？
     四、茲就上開兩造爭執事項，分述本院得心證理由如下：
      （一）訴外人甲○○持系爭支票向被上訴人借用之借款金
            額是五十萬元？或十五萬元？
        （１）上訴人雖抗辯：甲○○持訴外人陳楊阿美三十萬
              元的支票向被上訴人借三十萬元，後來有拿到三
              十萬元，但是因為屆期甲○○只有十五萬元的現
              金，所以就又拿系爭支票質押在被上訴人處，而
              向被上訴人借了十五萬元，讓該（楊阿美）三十
              萬元的支票兌現，系爭支票只是作為後來再借十
              五萬元的質押擔保云云，並舉證人黃宜庭：「王
              麗鳳之前有拿三十萬元的支票向被上訴人借十五
              萬元，到期的時候，因為三十萬元的支票沒有辦
              法繳納，所以甲○○本身只能湊十五萬元，又跟
              被上訴人借了十五萬元，讓票能夠兌現，因為票
              已經被上訴人轉出去了，所以上訴人拿五十萬元
              的支票讓被上訴人作為抵押，我有問他為何只有
              欠十五萬元，為何拿五十萬元的票抵押，而王麗
              鳳他說因為沒有辦法還錢，所以只好拿五十萬元
              的（系爭支）票抵押給他（被上訴人）」之證言
              （本院九十五年九月十二日準備程序筆錄，本院
              卷，五十頁）為據，惟證人黃宜庭亦陳稱：「上
              開證言都是被上訴人告訴我」，則證人黃宜庭所
              證既是聽聞被上訴人所言而得，傳聞證據已難採
              用，況亦難免偏頗上訴人，其證言自難盡信，況
              證人黃宜庭亦陳稱其尚積欠被上訴人金錢，目前
              另案在台灣高雄地方法院審理中，且證人黃宜庭
              既與被上訴人有所訟爭，衡情二人關係不睦，自
              不能單憑其證言，遽為被上訴人不利之認定。
        （２）次查，被上訴人主張：92年5月15日甲○○簽發
              其配偶楊三商票號FA0000000號面額35萬元支票
              ，發票日92年8月15日之支票，付款人為高雄市
              農會，帳號為000000000)向被上訴人借款，被上
              訴人自被上訴人之女張妙鎂之帳戶中提出四十萬
              元現金，並以其中之三十五萬元以為支付，嗣該
              紙十五萬元之支票提示遭退票而不獲付款等情，
              已據被上訴人提出渠女兒張妙鎂在中國際商業銀
              行之存摺及其中九十二年五月十五日之提款四十
              萬元之紀錄、支票及退票理由單各一紙為證，被
              上訴人復主張因上開支票屆期以前揭張妙鎂帳戶
              提示竟遭退票，93年間訴外人甲○○復向被上訴
              人稱，其急用15萬元，願交付其妹即上訴人陳顧
              麗容所簽發之系爭支票，作為償還先前借用35萬
              元及本次借款15萬元之憑據，有被上訴人提出之
              上開楊三商之支票及退票理由單各一紙為證，復
              有中國國際商業銀行楠梓分行代收票據紀錄簿及
              張妙鎂帳戶九十二年五月十五日之提示紀錄為證
              （本院卷，第四七至四十九頁），縱上各情，足
              證系爭五十萬元之支票係作為上開退票之三十五
              萬元借款及其後借款十五萬元之擔保至為明灼，
              則被上訴人取得系爭支票，自非無對價或以不相
              當對價而取得。又查系爭支票仍因存款不足及拒
              絕往來戶退票，嗣雖經被上訴人催討，甲○○已
              先清償65,000元，被上訴人主張被上訴人尚欠票
              款435,000元未償一節，應屬可採。
        （３）再查，若如上訴人所稱甲○○僅向被上訴人借得
              十五萬元，則上訴人及甲○○何需交付高於十五
              萬元甚多之系爭五十萬元支票作為擔保？且王麗
              鳳現為國泰人壽保險公司之副理，為從事商業交
              易之人，豈會不知票據之無因性及無因性等特性
              ，若未向上訴人借貸五十萬元，豈會交付被上訴
              人系爭面額五十萬元之支票？上訴人所辯，系爭
              五十萬元之支票僅作為十五萬元借款之擔保云云
              ，不符日常生活經驗法則，要無可採。
        （４）綜上所述，訴外人甲○○應有持上訴人所開立之
              系爭支票向被上訴人借得五十萬元，應可認定。
              被上訴人抗辯甲○○持系爭支票僅借得十五萬元
              云云，尚無可採。
      （二）被上訴人取得系爭支票是否惡意或無對價關係？
        （１）按以惡意或有重大過失取得票據者，不得享有票
              據上之權利。無對價或以不相當之對價取得票據
              者，不得享有優於前手之權利。票據法第十四條
              第一項、第二項分別定有明文。復按票據法第十
              四條所謂以惡意或有重大過失取得票據者，係指
              明知或可得而知轉讓票據之人，就該票據無權處
              分而仍予取得者而言。最高法院52年台上字第
              1987號著有判例可參。查本件上訴人固抗辯系爭
              票僅係提供予被上訴人作為借款十五萬元之擔保
              之用，並非向被上訴人借款五十萬元，且系爭票
              五、六年前即放在甲○○處，我想那是拒絕往來
              （戶）的票（不料甲○○將之轉讓予被上訴人）
              ，被上訴人取得系爭支票係出於惡意云云。惟查
              ，系爭支票於轉讓予被上訴人之前，曾由上訴人
              親筆在票上更新發票日期為九十四年五月二十日
              等情，業據上訴人自承在卷，足徵系爭支票轉讓
              予被上訴人，係經由上訴人同意，訴外人甲○○
              將系爭支票交付予被上訴人作為借款之用，亦非
              無權處分，從而，被上訴人取得系爭支票，並非
              出於惡意或重大過失，至為明確。
      （２）末查，本件訴外人甲○○既持系爭金額五十萬元支
            票向被上訴人借得五十萬元，被上訴人並已交付系
            爭借款五十萬元等情，已如上述，上訴人抗辯伊僅
            取得十五萬元之借款，被上訴人取得系爭支票為無
            對價關係云云，自無足採。
五、綜上所述，本件上訴人所辯均為無可取。從而，被上訴人本
    於票據之法律關係，請求上訴人給付四十三萬五千元及自起
    訴狀繕本送達上訴人之翌日（原審卷第十頁）即95年3月9日
    起至清償日止，按年息百分之五計算之利息為有理由，應予
    准許。又，命清償票據上債務之判決，應依職權宣告假執行
    ，民事訴訟法第389條第1項第4款定有明文。是則原審判命
    上訴人如數給付，並依職權宣告假執行，及依上訴人之聲請
    ，酌定相當之擔保金額，為免假執行之宣告，於法並無不合
    。上訴人上訴意旨指摘原判決不當，求予廢棄改判，為無理
    由，應予駁回其上訴。
六、據上論結，本件上訴為無理由，依民事訴訟法第436條之1第
    3項、第449條第1項、第78條，判決如主文。
中    華    民    國    95    年    12    月    7     日
                  民事第三庭    審判長法  官  蔡美美
                                      法  官  張桂美
                                      法  官  孫玉文
以上正本證明與原本無異。
本件不得上訴。
中    華    民    國    95    年    12    月    7     日
                                      書記官  黃敏純


司法院資訊處製作；財團法人民間司法改革基金會備份。
